【裁判字號】    96,訴,2484
【裁判日期】    971128
【裁判案由】    確認債權不存在
【裁判全文】
臺灣臺中地方法院民事判決  96年度訴字第2484號
  原      告  戊○○
              己○○
  共      同
  訴訟代理人  徐曉萍律師
  被      告  甲○○○
              丙○○
  共      同
  訴訟代理人  李淵源律師
上列當事人間請求確認債權不存在事件，本院於民國97年10月28
日言詞辯論終結，判決如下：
    主    文
原告之訴駁回。
訴訟費用由原告負擔。
    事實及理由
壹、原告主張：
    1.被告甲○○○經營六合彩賭博，原告己○○原係經營塑膠
      射出加工廠，因嗜賭經常與被告甲○○○下注簽賭，並積
      欠不少賭債，原告戊○○為原告己○○之父，為台中縣梧
      棲鎮之地主，被告甲○○○深知原告己○○嗜賭，且原告
      戊○○家族資力頗豐，被告甲○○○乃介紹伊哥哥即訴外
      人丁○○借款予原告己○○，原告己○○身陷賭博當中，
      而無法自拔，自民國87年至95年間陸續給付之簽賭金即有
      新臺幣（下同）數千萬元，原告己○○自91年至95年間向
      被告甲○○○簽賭下注，以其妻辛○○開立台中縣梧棲鎮
      農會000-000-0000000- 0帳戶之支票給付被告甲○○○者
      ，即達9,555,087元之簽賭金。原告己○○以其妻辛○○
      所開立前揭帳戶支票給付訴外人丁○○以為「借款清償」
      其中93年5月26日起迄95年11月8日間即清償15,239,600元
      之票款，而訴外人丁○○使用其親人即周采鈴、周采玉、
      丙○○、周趙珠霞之帳戶兌現者，即有13,229,600元。
    2.關於原告與被告甲○○○間，為賭債係不法原因之給付。
      按賭博係違反公序良俗之行為，依民法第72條規定應為
        無效，無效之法律行為，自始、當然、確定不生效力，
        即不發生該法律行為上之效果，而無債權債務關係存在
        ，故賭債非屬債務，贏家無請求賭債之權利，輸家亦無
        清償賭債之義務，此與自然債務仍有債權而無請求權存
        在之情形相異，則為賭博而貸與金錢，其消費借貸行為
        亦屬無效。
      原告己○○積欠被告甲○○○之賭債，原告己○○雖與
        原告戊○○共同簽立發票日為95年9月1日，發票人為己○○、戊○○，面額為50萬元之本票（下稱系爭50萬元
        本票）予被告甲○○○，被告甲○○○並約定以該賭博
        所積欠賭債貸予原告己○○，因而設定系爭土地抵押權
        予被告甲○○○，被告甲○○○並「未現實交付」原告
        己○○金錢；況，該賭博而為之消費借貸為有助長賭博
        之危險行為，此借貸行為之債務亦屬無效；且被告甲○○○取得票據為惡意，自不得享有票據上權利，從而，
        被告甲○○○既明知為賭債係不法原因之給付，即不能
        根據票據關係或借貸關係而請求，為此對被告甲○○○
        提起本件確認本票債權不存在之訴，求為判決如訴之聲
        明第1項所示。
      至於被告甲○○○答辯稱「原告就被告甲○○○有交款
        之事實，已自認」云云，應屬誤會，原告否認被告甲○○○有「現實交付」原告己○○金錢。
    3.查被告等不否認原告以其妻辛○○所開立前揭帳戶支票清
      償前揭支票借款，惟否認係給付訴外人丁○○，並稱兌現
      帳戶係訴外人周采鈴、周采玉、丙○○、周趙珠霞，非訴
      外人丁○○帳戶云云，惟如前所述，訴外人丁○○所提出
      之資金來源帳戶，既其妻周趙珠霞及其子被告丙○○之帳
      戶，被告丙○○亦自認其自身與其母周趙珠霞均為訴外人
      丁○○使用之帳戶，同理可循，訴外人丁○○其子女周采
      鈴、周采玉、亦應為訴外人丁○○使用之帳戶。
    4.原告等誤以本件抵押權之設定為本金最高限額抵押權：
      本金最高限額抵押權之抵押債權未發生：按被告甲○○○於95年9月1日與原告己○○結算賭債時，向原告己○○提議，由原告己○○之父即原告戊○○提供擔保品，
        即就坐落於台中縣梧棲鎮○○段737地號之土地設定
        4,000,000元之抵押權，原告己○○為繼續向訴外人丁○○借款，於95年9月1日簽發系爭350萬元本票予訴外
        人丁○○，且原告等誤以係為將來借款擔保而設定予訴
        外人丁○○系爭土地之抵押權債權為「本金最高限額抵
        押權」，遽始知被告等系爭土地設定「一般抵押權」，
        對於95年9月1日以後原告己○○並未繼續向訴外人丁○○借款，兩造不爭執，從而，本件原告己○○提供予訴
        外人丁○○欲設定抵押權之抵押債權並未發生。
      訴外人丁○○對原告等亦已無債權存在：95年12月間原
        告己○○因積欠約數百萬元之簽賭金，乃賤賣家產償還
        賭債，原告等於95年12月起至96年3月間出售坐落於台
        中縣梧棲鎮○○段451地號、452地號等土地償還與訴外
        人丁○○等債務，遽訴外人丁○○獲得清償後，仍扣留
        部分票據繼續向原告己○○催討，嗣竟訛稱早於95年9
        月1日即將與原告二人間之債權讓與其子即被告丙○○
        …云云。
      原告己○○、戊○○從未曾向被告丙○○借款過，且被
        告丙○○從未出面與原告原告己○○、戊○○接洽。依
        訴外人丁○○所提出之95年9月1日借據之文義，「同意
        （丁○○）辦理系爭土地抵押權設定登記」，從未記載
        轉讓抵押債權予被告丙○○。
      次按票據法第14條第2項所謂無對價或以不相當之對價
        取得票據者，不得享有優於其前手之權利，係指前手之
        權利如有瑕疵，則取得人即應繼受其瑕疵，人的抗辯並
        不中斷，如前手無權利時，則取得人並不能取得權利而
        言；又以惡意或有重大過失取得票據者，不得享有票據
        上之權利，票據法第14條定有明文。訴外人丁○○自認
        其與被告丙○○間之就系爭債權讓係「無對價關係」取
        得，訴外人丁○○明知為上開轉讓行為時，被告父子間
        無債權讓與之真意存在，且訴外人丁○○於其後即95年
        12月起至96年3月間仍受清償，是以訴外人丁○○與被
        告丙○○間之系爭債權讓與確係通謀虛偽之意思表示，
        依民法第87條第1項應屬通謀虛偽意思表示而無效，要
        無疑義。原告等對訴外人丁○○既不負系爭3,50萬元本
        票之票據責任，則原告對被告丙○○即無3,50萬元債務
        存在等語。
    5.按「執行名義成立後，如有消滅或妨礙債權人請求之事由
      發生，債務人得於強制執行程序終結前，向執行法院對債
      權人提起異議之訴。如以裁判為執行名義時，其為異議原
      因之事實發生在前訴訟言詞辯論終結後者，亦得主張之。
      」，強制執行法第14條第1項定有明文。查系爭抵押權設
      定部分，因已無應供擔保之債權存在，基於抵押權之從屬
      性，系爭抵押權應歸於消滅，是原告2人請求確認被告甲○○○持有系爭50萬元之本票其債權不存在，及確認系爭
      如附表所示之土地所設定之抵押權不存在，並依物上請求
      權之規定請求塗銷系爭抵押權之登記，爰求為判決如訴之
      聲明第1、2、3項所示。又系爭50萬元本票以原告2人為發
      票人之債權部分並不存在，故上開執行名義所載之本票債
      權，就原告戊○○部分，已不得對其為強制執行，是原告
      憑以訴請本院民事執行處96年度執酉字第38106號民事強
      制執行事件，就原告戊○○所有坐落台中縣梧棲鎮○○段
      737地號之土地所為之強制執行程序部分應予撤銷，爰求
      為判決如訴之聲明第4項所示。
    並聲明：
    1.確認被告甲○○○持有發票日為95年9月1日，發票人為己○○、戊○○，面額為50萬元之本票債權不存在。
    2.確認於原告戊○○所有坐落台中縣梧棲鎮○○段737地號
      之土地上所設定以原告戊○○、己○○為義務人，被告丙○○、甲○○○為權利人如附表所示之抵押權及其債權不
      存在。
    3.被告丙○○、甲○○○應塗銷前項抵押權設定登記。
    4.臺灣臺中地方法院民事執行處96年度執酉字第38106號民
      事強制執行事件，就原告戊○○所有坐落台中縣梧棲鎮○○段737地號之土地所為之強制執行程序部分應予撤銷。
貳、被告則以下列情詞資為抗辯：
    1.按本件原告起訴主張渠積欠被告甲○○○之款項係賭債云
      云，此與事實不合，被告茲否認之。經查，原告向被告甲○○○借貸款項，該等款項並由被告甲○○○交付原告，
      原告就此亦於起訴第2頁倒數第2行以下就該事實加以自認
      （按原告自陳「並因賭博而貸與金錢」，顯見原告就被告
      甲○○○有交付款項之事實已自認，但原告所陳因賭博因
      素云云，此與事實不合，被告業以否認如上），另原告就
      該借貸除有開立並交付如起訴狀證物1所示之本票外，另
      亦有開立借據予被告，該借據上明確表示原告向被告借貸
      款項，而借貸款項並由被告甲○○○以現金多次交付完畢
      ，原告空言主張並未積欠被告甲○○○款項云云，並無可
      採。
    2.原告主張己○○於95年9月1日為繼續向訴外人丁○○借款
      ，始簽發系爭本票予訴外人丁○○云云。惟查原告於簽發
      系爭本票同時，亦有出具借據予訴外人丁○○並設定系爭
      抵押權，而該借據上明確表示原告向訴外人丁○○借貸款
      項，所借款項由訴外人丁○○多次以現金付清給原告，是
      原告主張係為繼續向訴外人丁○○借款始簽發系爭本票云
      云，自與事實不合。況一般債務人倘為擔保將來可能發生
      之債權，應係提供抵押物予債權人設定最高限額抵押權，
      並於抵押權設定後始就抵押權存續期間內發生之債權簽發
      票據或出具借據交付債權人收執，除非抵押權設定時已發
      生債權，否則債務人絕無可能在抵押權設定同時一併簽發
      票據或出具借據。經查，系爭抵押權為一般抵押權而非最
      高限額抵押權，且原告於設定系爭抵押權同時亦一併簽發
      系爭本票及出具前揭借據，足見原告係為擔保已發生之債
      權而簽發系爭本票及設定系爭抵押權，非為擔保將來可能
      發生之債權而簽發系爭本票及設定系爭抵押權。
    3.按當事人主張有金錢借貸關係存在，固需就其發生所需具
      備之特別要件即金錢之交付負舉證責任，惟若貸與人提出
      之借用人自己製作之文書已載明積欠借款之事實且該文書
      表明之事項足以推知貸與人已交付借款，應解為貸與人就
      交付借款之事實，已盡舉證責任。本件原告所出具之借據
      除載明借款之事實外，並載明已多次以現金付清給原告，
      則被告提出原告所出具之借據後，應可解為就交付借款之
      事實已盡舉證責任。此外，原告於鈞院96年度訴字第3368
      號確認債權不存在事件中，亦已自認己○○於95年9月1日
      與訴外人丁○○結算時仍積欠系爭本票及系爭抵押權所擔
      保之400萬元（其中丁○○部分為350萬元；甲○○○部分
      為50萬元）債權。至於96年1月間，原告並未清償任何款
      項予丁○○或甲○○○，故上開400萬元債務迄今均未清
      償。
    4.原告另主張己○○於95年間積欠訴外人丁○○之500萬元
      已於95年12月起至96年3月清償，且丁○○於95年9月1日
      以後，亦未借款予原告，故前揭借據所示之債權亦因清償
      而消滅云云。惟查原告己○○於95年12月至96年3月間清
      償之500萬元與前揭借據所表彰之債權根本無關，蓋訴外
      人丁○○於收受上開500萬元，同時原告僅要求交還面額
      合計為477萬1600元之14紙支票並塗銷台中縣梧棲鎮○○
      段452號土地之抵押權及451號土地之假扣押強制執行，倘
      原告係為清償積欠訴外人丁○○之全部債務而給付前揭
      500萬元，則原告為何不於還款同時一併要求訴外人丁○○返還系爭本票及塗銷系爭抵押權。
    5.另有證人壬○○代書證稱：「95年9月1日當天由己○○、
      戊○○親自到場，債權人丁○○亦在場，他們討論有關債
      權金額確實數目後再將結果告訴伊，是己○○欠丁○○35
      0萬元；他們要委託伊辦理抵押權設定登記，同時丁○○
      告訴伊說要債權轉讓給丙○○，伊有當場詢問己○○、戊○○是否同意，如果同意就要簽名蓋章，己○○、戊○○
      有表示同意債權轉讓，所以才在系爭本票、收據及抵押權
      設定登記書上簽名蓋章；當初有表明轉讓數額為其中350
      萬債權轉讓給丙○○」等語。由此可見訴外人丁○○確實
      已將系爭本票所擔保之350萬元債權轉讓予被告丙○○，
      且訴外人丁○○亦將上開債權之讓與通知原告並得到原告
      之同意。
    6.查己○○自91年起即向丁○○借貸，故前後向丁○○借貸
      之款項，因年代久遠，已經無法準確計算。倘原告所主張
      以支票1523萬9600元清償丁○○之事實無訛，惟上開面額
      計1523萬9600元之支票沒有任何一張係己○○為清償95年
      9月1日以前積欠丁○○之借款所開立，再加上陸續於96年
      1月12日、96年1月19日由周進文律師經手償還丁○○之21
      0萬元、90萬元及200萬元，合計前後共償還2023萬9600元
      ，原告並非至愚之人，豈有可能僅積欠丁○○850萬元，
      卻願意償還較850萬元多1173萬9600元之2023萬9600元，
      足見原告己○○前後向丁○○借貸之款項決對不止850萬
      元。
    並聲明：駁回原告之訴。
參、本件兩造不爭執事項：
一、原告等曾交付發票日為95年9月1日，發票人為己○○、戊○○，票款為50萬元之系爭50萬元本票予被告甲○○○。
二、原告戊○○以所有坐落台中縣梧棲鎮○○段737號土地，於
    95年9月1日為被告等二人設定擔保債權為4,00萬元之系爭抵
    押權，權利範圍之債權範圍為丙○○8分之7，甲○○○為8
    分之1（即合計400萬元之抵押債權，其中350萬元之權利人
    為丙○○，50萬元之權利人為甲○○○），權利存續期間為
    95年9月1日起至95年11月30日止。
三、原告己○○於93年4月8日以坐落台中縣梧棲鎮○○段452號
    之土地設定抵押權予訴外人丁○○。嗣於95年12月6日起至
    96年3月間，原告己○○所有坐落台中縣梧棲鎮○○段452號
    土地，及原告戊○○所有坐落台中縣梧棲鎮○○段451號土
    地，均先後出賣予第三人祥祐資源再生股份有限公司，價金
    41,772,760元中之5,00萬元給付予第三人丁○○（即本件被
    告丙○○之父），作為支付先前借款之還款。
肆、得心證之理由：
一、原告主張之事實，固據其提出甲○○○結算親筆註記計算式
    於紅包袋、本票、台中縣梧棲鎮○○段737地號抵押權設定
    書、協議書、原告傳真之簽注單、通話明細表、台中縣梧棲
    鎮農會客戶往來交易明細表、辛○○開立之支票照片、本票
    裁定、通知書、台中縣梧棲鎮農會辛○○000-000-0000000-
    0帳戶支票之客戶往來交易明細表、96年3 月20日庚○○存
    摺明細表及本院96年度訴字第3368號確認債權不存在事件，
    97年3月5日審理筆錄等件影本為證，並請求傳喚證人庚○○
    、辛○○、乙○○、丁○○。然為被告所否認，前揭情詞置
    辯，復據其提出95年12月14日協議書暨支票影本2份、確認
    書、95年12月20日協議書（即支票簽收單據）及支票暨退票
    理由單、簽收單據、借據、台中縣梧棲鎮○○段452 地號土
    地登記簿謄本、土地買賣契約書、彰化銀行沙鹿分行存摺存
    款帳戶資料及交易明細查詢表及彰化銀行大肚分行存摺存款
    帳戶資料及交易明細查詢表等影本各1份附卷為憑，並請求
    傳喚證人壬○○、周進文。是本件兩造爭執所在厥為：
  (一)系爭本票債權是否存在？
    系爭本票債權是否基於消費借貸關係？
    被告甲○○○是否現實給付50萬元予原告？
    原告簽發系爭本票與被告甲○○○，是否係因賭債（六合
      彩）而起？
  (二)關於被告證物1所提示之借據上所記載之借款400萬元，是否
    即為系爭抵押權所擔保之債權？
  (三)原告己○○曾向第三人丁○○多次借貸金錢，借款總金額？
    尚餘多少借款未還？關於由訴外人辛○○（原告己○○之妻
    ）名下台中縣梧棲鎮農會000-000-0000000-0帳戶所支付之
    票款（15,239,600元），是否用於償還其借款？經查上開票
    據兌領人計有周采鈴、周采鈺、丙○○、周趙珠霞、張美惠
    、陳志明、施同利及久易電機工業股份有限公司等，其受領
    票款與丁○○是否有關聯？
  (四)被告所抗辯原告己○○曾向訴外人丁○○借貸之850萬元部
    分，是否發生於設定系爭抵押權之前？
    其中除由出賣被告所有之451、452地號土地所得價款中之
      500萬元償還外，尚存350萬元未償還？
    系爭抵押權中關於為被告丙○○設定之抵押債權350萬元
      ，是否即為上開剩餘借款（依被告主張係由丁○○無償讓
      與丙○○）？
  (五)原告等主張原告戊○○所有之系爭土地，所設定以原告等人
    為義務人，被告等人為權利人之400萬元系爭抵押債權不存
    在，並主張被告等應塗銷上開抵押權設定登記與撤銷96年度
    執酉字第38106號之強制執行程序，是否有理由？
二、按確認之訴，非原告有即受確認判決之法律上利益者不得提
    起，民事訴訟法第247條定有明文，所謂即受確認判決之法
    律上利益，係指法律關係存否不明確，原告在法律上之地位
    有不安之狀態存在或受侵害之危險，而此種不安之狀態或危
    險，能以確認判決除去者而言。本件被告甲○○○既持以原
    告2人名義所簽發之系爭50萬元本票向本院聲請准予強制執
    行，並經本院96年度票字第8158號本票裁定准許強制執行，
    並經被告甲○○○聲請強制執行，有本院調取本院民事執行
    處96年度執酉字第38106號民事執行全卷可證，又原告2人主
    張原告戊○○所有之系爭土地，所設定以原告2人為義務人
    ，被告2人為權利人之400萬元系爭抵押債權不存在，然系爭
    土地刻經本院民事執行處96年度執酉字第38106號執行案件
    執行在案，有上開民事執行全卷可證，則原告提起本件確認
    之訴，有即受確認判決之法律上利益，合先敘明。
三、按「在票據上簽名者，依票上所載文義負責。」，票據法第
    5條第1項定有明文。又「票據固為無因證券，然在授受當事
    人間如有得對抗之事由，仍非不得對抗」、「本票固為無因
    證券，票據債務人不得以自己與發票人或執票人前手間所存
    在之抗辯事由，對抗執票人。然發票人非不得以自己與執票
    人間所存之抗辯事由對抗執票人，此觀票據法第十三條上段
    之反面解釋自明。又如發票人一旦提出其基礎原因關係不存
    在之對人抗辯，執票人自應就該基礎原因關係存在之積極事
    實，負舉證責任」，最高法院73年度台上字第1112號及81年
    台上第879號裁判意旨可資參照（89年台上字第85號及89年
    台上字第505號判決同此意旨，可供參照）。次按「消費借
    貸者，謂當事人一方移轉金錢或其他代替物之所有權於他方
    ，而約定他方以種類、品質、數量相同之物返還之契約。」
    ，民法第474條第1項定有明文。又「消費借貸契約雖為要物
    契約，惟借用人向貸與人借用款項，經出具借用證書交貸與
    人收執，如依該用借證書表明之事項足以推知貸與人已交付
    借用物者，即應認其就交付借用物之事實，已盡舉證責任。
    」、「金錢借貸契約，固屬要物契約，應由貸與人就交付金
    錢之事實負舉證之責，惟若貸與人提出之借用人自己製作之
    文書已載明積欠借款之事實者，應解為貸與人就要物性之具
    備，已盡舉證責任。」，最高法院69年度台上字第3868號、
    86年度台上字第3880號民事裁判要旨可資參照。依上可知，
    當事人主張有金錢借貸關係存在，固需就其發生所需具備之
    特別要件即金錢之交付負舉證責任，惟若貸與人提出之借用
    人自己製作之文書已載明積欠借款之事實且該文書表明之事
    項足以推知貸與人已交付借款，即應解為貸與人就交付借款
    之事實，已盡舉證責任。而觀諸卷附由原告2人於95年9月1
    日書立之系爭借據所載「立據人己○○等（按指原告二人）
    向丁○○等二人（按指丁○○及被告甲○○○二人）借款新
    臺幣肆佰萬元整，業經丁○○等二人多次以現金付清給立據
    人，並同意辦理土地（如下所示，即坐落於台中縣梧棲鎮○○段737地號，地目田，面積0.1302公頃，所有權持分全部
    之土地）抵押權設定登記，以擔保本貸款確屬事實，並開立
    此據以茲證明。」等內容可知，上開由原告2人書立之借據
    除載明其2人有向丁○○及被告甲○○○2人借款之事實外，
    並載明丁○○及被告甲○○○2人已多次以現金交付給原告2
    人，此外，並有原告2人所簽發供為本件借款擔保之被告甲○○○持有之系爭50萬元本票、被告丙○○持有之系爭350
    萬元本票附卷可稽，再參諸原告2人嗣亦依約就坐落於台中
    縣梧棲鎮○○段737地號，地目田，面積0.130 2公頃，所有
    權持分全部之土地為被告2人辦理抵押權設定登記，以擔保
    本貸款屬實，此亦有前揭卷附台中縣梧棲鎮○○段737地號
    抵押權設定書及土地登記謄本可資證明，是依首開法文及裁
    判意旨，可知被告提出原告所出具之借據及相關憑據，應可
    解為就交付借款之事實已盡舉證責任。從而，原告2人與丁○○及被告甲○○○2人間，就系爭借款應成立消費借貸契
    約，即確然無疑。又丁○○350萬元借款債權嗣讓與被告丙○○乙節，業據證人即為兩造辦理本件抵押權設定之代書壬○○於本院96年11月2日言詞辯論期日到庭結證稱：「當天
    由原告1、2親自到場，債權人就是丁○○及見證人趙孝桂在
    場，他們討論有關債權金額確實數目後再將結果告訴我，是
    原告2欠丁○○錢（350萬元），但我不知道是欠什麼錢，他
    們要委託我辦理抵押權設定登記，同時丁○○告訴我說要債
    權轉讓給丙○○，我有當場詢問原告1.2是否同意，如果同
    意就要簽名蓋章，原告1.2有表示同意債權轉讓，所以才在
    系爭本票收據及抵押權設定登記書上簽名蓋章。」等語甚詳
    ，核與證人丁○○於本院96年11月23日言詞辯論期日到庭證
    稱：「（被告訴訟代理人：95年9月1日去原告代書處辦理設
    定轉讓債權給丙○○，原告二人是否都有同意？）證人答：
    都有同意。」等語相符，可見訴外人丁○○已將系爭本票所
    擔保之350萬元債權轉讓予被告丙○○，且訴外人丁○○亦
    將上開債權之讓與通知原告並得到原告之同意，即確然無疑
    。綜上所述，丁○○及被告甲○○○應有現實給付350萬元
    、50萬元予原告，系爭350萬元、50萬元之本票債權應係基
    於消費借貸之法律關係而簽發者，則系爭350萬元、50萬元
    之本票債權應屬存在，即確然無疑。則原告猶提起本訴，請
    求確認被告甲○○○持有發票日為95年9月1日，發票人為己○○、戊○○，面額為50萬元之系爭本票債權不存在，即為
    無理由。又依前述，兩造間就系爭借據應成立消費借貸契約
    ，且由原告2人書立之借據所載，原告2人除簽發供為系爭借
    款擔保系爭50萬元本票、系爭350萬元本票交付被告外，原
    告2 人復依約就如附表所示坐落於台中縣梧棲鎮○○段737
    地號，地目田，面積0.130 2公頃，所有權持分全部之土地
    為被告2人辦理抵押權設定登記，以擔保本貸款屬實，可知
    系爭借據上所記載之借款400萬元，即為系爭抵押權所擔保
    之債權，亦無可疑。末以原告2人迄無能舉實證憑以證明其
    對被告甲○○○之系爭50萬元債務、對被告丙○○之系爭
    350萬元債務業已清償，則被告2人憑以抗辯系爭抵押權及其
    所擔保之債權，均屬存在，即堪採信為真實。從而，原告猶
    執前詞訴請確認於原告戊○○所有坐落台中縣梧棲鎮○○段
    737 地號之土地上所設定以原告戊○○、己○○為義務人，
    被告丙○○、甲○○○為權利人如附表所示之抵押權及其債
    權不存在，即屬無據。又系爭400萬元之抵押權及其債權既
    均屬存在，則原告猶憑以訴請被告2人應塗銷前開抵押權設
    定登記，亦屬無據。又系爭350萬元、50萬元之本票債權應
    屬存在，而系爭400萬元之抵押權及其債權亦均屬存在，則
    原告猶憑以訴請判決本院民事執行處96年度執酉字第38106
    號民事強制執行事件，就原告戊○○所有坐落台中縣梧棲鎮
    ○○段737地號之土地所為之強制執行程序部分應予撤銷，
    亦為無理由。
四、次就被告甲○○○持有之系爭50萬元本票部分，原告雖主張
    渠積欠被告甲○○○之系爭50萬元款項係賭債云云，並舉證
    人庚○○、辛○○、乙○○到庭證述有關原告己○○簽賭六
    合彩及積欠賭債、還債之經過情形，然此為被告所否認。查
    依上開證人到庭所證之情節，雖可認定原告己○○有簽賭六
    合彩及積欠賭債之事實，惟查原告向被告甲○○○借貸系爭
    50萬元，該等款項係由被告甲○○○以現金交付原告乙節，
    已詳如前述，此與因賭博而生之債務即屬有間，又縱依原告
    就系爭50萬元之借貸緣由所自陳「並因賭博而貸與金錢」等
    情，其等間亦屬消費借貸關係，而非賭債，則原告猶執前詞
    抗辯稱：渠積欠被告甲○○○之系爭50萬元款項係賭債，被
    告甲○○○既明知為賭債係不法原因之給付，即不能根據票
    據關係或借貸關係而請求云云，顯與事實未符，應不可採。
    又就被告丙○○350萬元抵押債權部分，原告雖主張系爭抵
    押權之設定係約定於設定完成後始由被告丁○○陸續借貸款
    項予原告云云，此亦為被告所否認。而觀諸卷附由原告2人
    於95年9月1日書立之系爭借據所載「…借款新臺幣肆佰萬元
    整，業經丁○○等二人多次以現金付清給立據人，並同意辦
    理土地（如下所示，即坐落於台中縣梧棲鎮○○段737地號
    ，地目田，面積0.1302公頃，所有權持分全部之土地）抵押
    權設定登記，以擔保本貸款確屬事實…」等內容可知，於系
    爭抵押權設定前，丁○○業已將款項以現金方式分多次陸續
    交付原告，則原告前揭主張，自與事實不合，洵無足採。況
    依一般常情，債務人倘為擔保將來可能發生之債權，應係提
    供抵押物予債權人設定最高限額抵押權，並於抵押權設定後
    始就抵押權存續期間內發生之債權簽發票據或出具借據交付
    債權人收執，除非抵押權設定時已發生債權，否則債務人絕
    無可能在抵押權設定同時一併簽發票據或出具借據。然查，
    系爭抵押權為一般抵押權而非最高限額抵押權，且原告於設
    定系爭抵押權同時亦一併簽發系爭本票及出具前揭借據，足
    見原告係為擔保已發生之債權而簽發系爭本票及設定系爭抵
    押權，非為擔保將來可能發生之債權而簽發系爭本票及設定
    系爭抵押權，由上益證原告主張系爭抵押權之設定係約定於
    設定完成後始由被告丁○○陸續借貸款項予原告云云，顯與
    一般常情相違，應無可採。
五、原告雖繼主張原告己○○於95年間積欠訴外人丁○○之500
    萬元已於95年12月起至96年3月清償，且丁○○於95年9月1
    日以後，亦未借款予原告，故前揭借據所示之債權亦因清償
    而消滅云云，然此為被告所否認。經查證人周進文律師於本
    院97年1月11日言詞辯論期日到庭結證稱：「（法官問：提
    示95年12月6日土地買賣契約書，上面見證人的簽名是否為
    你所簽？）證人答：是的，是我當見證人。（被告訴訟代理
    人：這二筆買賣價金究竟如何分配？周進順在本件買賣中取
    得多少金額？為何會決定這些金額？是不是在取得金額後債
    務就全部清償？在交付金額時有無提到有關梧棲鎮○○段
    737地號抵押權？當時被告甲○○○有無到現場要求己○○
    要分配買賣價金？）證人答：買賣價金是4000多萬元，其中
    要先支出第一順位農會抵押債權，再來是增值稅，第二順位
    抵押權是由周進順設定，另外還有一份假扣押債權，再談的
    過程中又有一位債權人吳惠雯也出面說對己○○有債權，所
    以價金除了上開固定金額外還要分配給周進順及吳惠雯，至
    於怎麼分配就是訂立契約時現場協調，最後由周進順取得
    500萬元，金額在決定時周進順原先不同意，他主張債權金
    額並沒有那麼少，當場己○○有將他拉至旁邊商談，要求他
    同意先拿五百萬元，其餘債權再另外處理，至於其餘債權後
    來究竟要如何處理，我就不清楚。依據所見聞的事實當時己○○應無全部清償，甲○○○有到現場要求己○○還她錢，
    但是因為周進順、吳惠雯等分配後再無剩餘的錢可以分配給
    甲○○○，所以他的部分就沒有處理，而要求甲○○○再與
    己○○處理，當時並未提到有關梧棲鎮○○段737地號抵押
    權的事情，當時我也不知道有這個抵押權的存在。」等語明
    確，足見原告己○○於95年12月至96年3月間清償之500萬元
    與系爭借據及抵押權所表彰之350萬元債權應無關涉，蓋依
    前揭卷附土地買賣契約書及協議書所載，可知訴外人丁○○
    於收受上開500萬元同時，原告僅要求交還被證四所示之面
    額合計為477萬1600元之14紙支票並塗銷452號土地之抵押權
    及451號土地之假扣押強制執行，是倘原告係為清償積欠訴
    外人丁○○之全部債務而給付前揭500萬元，則原告為何不
    於還款同時一併要求訴外人丁○○返還系爭350萬元本票及
    塗銷系爭抵押權？由此益證原告非為清償積欠訴外人丁○○
    之全部債務而給付500萬元。從而，系爭350萬元抵押債權並
    未因原告清償500萬元而消滅。又原告雖主張原告己○○陸
    續向丁○○借款，並以其妻辛○○所開立支票交付丁○○以
    為借款之清償，其中如卷附附表七所示之支票金額合計即達
    1523萬9600元。然觀諸該附表七所示，上開面額計1523萬
    9600元之支票沒有任何1張兌領之戶名丁○○，亦即無1張支
    票係原告己○○為清償95年9月1日以前積欠丁○○之借款所
    開立，又倘再加上前述陸續於96年1月12日、96年1月19日由
    周進文律師經手償還丁○○之210 萬元、90萬元及200萬元
    ，則原告合計前後共償還2023萬9600元，是衡諸常情，原告
    豈有可能僅積欠丁○○500萬元，卻願意償還較500萬元多15
    23萬9600元之2023萬9600元，足見原告己○○前後向丁○○
    借貸之款項決對不止500萬元，是益證原告非為清償積欠訴
    外人丁○○之全部債務而給付500萬元。從而，系爭350萬元
    抵押債權並未因原告清償500萬元而消滅。
六、綜上所述，被告甲○○○持有之系爭50萬元之本票債權，暨
    被告2人為原告2人設定之系爭抵押權及其所擔保之400萬元
    債權，均屬存在。原告2人復未能舉實證憑以證明其對被告
    甲○○○之系爭50萬元債務、對被告丙○○之系爭350萬元
    債務業已全部清償完畢，足見系爭抵押權所擔保之債權尚未
    消滅，抵押權仍屬存在，即確然無疑。則原告猶提起本訴，
    請求確認被告甲○○○持有發票日為95年9月1日，發票人為
    己○○、戊○○，面額為50萬元之系爭本票債權不存在；確
    認於原告戊○○所有坐落台中縣梧棲鎮○○段737地號之土
    地上所設定以原告戊○○、己○○為義務人，被告丙○○、
    甲○○○為權利人如附表所示之抵押權及其債權不存在，均
    屬無據。又系爭400萬元之抵押權及其債權既均屬存在，則
    原告猶憑以訴請被告2人應塗銷前開抵押權設定登記，亦屬
    無據。又系爭350萬元、50萬元之本票債權應屬存在，而系
    爭400萬元之抵押權及其債權亦均屬存在，則原告猶憑以訴
    請判決本院民事執行處96年度執酉字第38106號民事強制執
    行事件，就原告戊○○所有坐落台中縣梧棲鎮○○段737地
    號之土地所為之強制執行程序部分應予撤銷，亦為無理由，
    應予駁回。
伍、本案事實已臻明確，兩造其餘攻擊防禦方法，不足以影響本
    判決結果，爰不一一論述，併此敘明。
陸、據上論結：本件原告之訴為無理由，依民事訴訟法第78條、
    第85條第1項前段判決如主文。
中    華    民    國    97    年    11   月    28    日
                  民事第四庭    法  官  呂明坤
正本係照原本作成。
如對本判決上訴，須於判決送達後20日內向本院提出上訴狀。
中    華    民    國    97    年    11   月    28    日
                                書記官


司法院資訊處製作；財團法人民間司法改革基金會備份。
